---
title: 'Práctica 2: ¿Cómo realizar la limpieza y análisis de los datos?'
author: "David Esparcia y Rubén Revuelta"
output:
  pdf_document:
    toc: yes
    toc_depth: '2'
  html_document:
    toc: yes
    number_sections: yes
    toc_depth: 2
  word_document:
    toc: yes
    toc_depth: '2'
---

```{r}
library(dplyr)
```

# Descripción del dataset

En primer lugar se procede a la carga del conjunto de datos por medio del fichero "**heart.csv**" alojado en el directorio de trabajo

```{r}
data<-read.csv("./data/heart.csv",header=T,sep=",")
```

A continuación obtenemos la geometría del *dataset*.

```{r}
dim(data)
```

Como se puede observar, el conjunto dispone de un total de 303 registros y 14 atributos.

```{r}
str(data)
```

En total se dispone de **5 varaibles continuas** y **9 variables categóricas**:

-   **Variables continuas**: age, trtbps, chol, thalachh, oldpeak

-   **Variables categóricas**: sex, cp, fbs, restecg, exng, slp, caa, thall, output

# Limpieza de los datos

### Detección y gestión de valores nulos, vacíos y repetidos

La primera acción de limpieza de datos que se lleva a cabo es la detección de valores nulos o vacíos en el conjunto de datos. Comenzamos buscando por valores nulos.

```{r}
#Existencia de registros con valores nulos en alguno de sus atributos
colSums(is.na(data))
```

Tras observar que el conjunto de datos no dispone de valores nulos, buscamos registros cuyos atributos contengan valores vacíos.

```{r}
#Existencia de registros con valores vacíos en alguno de sus atributos
colSums(data=="")
```

De igual forma, no se encuentran registros que presenten este tipo de valores. En tercer lugar, se realiza una búsqueda de posibles registros duplicados.

```{r}
duplicated(data)
```

Esta vez, la prueba realizada nos indica que si existe un valor duplicado. Para eliminar el valor duplicado utilizamos la función *distinct()* de la librería *dplyr*.

```{r}
data <- data %>% distinct()
dim(data)
```

### Detección y gestión de *outliers*

Una primera aproximación para la detección de outliers en nuestras variables contínuas la podemos realizar aplicando la función *summary*() a nuestro conjunto de datos.

```{r}
variables_continuas <- data[,c("age","trtbps","chol","thalachh","oldpeak")]
summary(variables_continuas)
```

Sin embargo, la forma más eficiente de detectar posibles outliers en nuestras variables continuas es a través de *box-plots*.

```{r}
par(mfrow=c(2,3))
for(i in 1:ncol(variables_continuas)) {
  boxplot(variables_continuas[,i], main = colnames(variables_continuas)[i], width = 100)
}
```

A través de los diagramas de cajas observamos ciertos candidatos a *outliers* en algunas de las variables como pueden ser *chol* o *trtbps*. Sin embargo, analizando la naturalidad de las mismas y entendiendo el problema e información que representan, se determina que se tratan de valores que pueden ser perfectamenta válidos. Por ejemplo, un colesterol mayor de 500 se considera valores altos de colesterol.

Apoyando este análisis, a través de la comparación con la media, ninguno de los posibles *outliers* llegaría si quiera a ser *fringelie* al no superar 3 veces la desviación estándar de la media.

Por otro lado, la detección de valores anómalos en las variables categóricas la podemos llevar a cabo a través de su representación por medio de histogramas.

```{r}
variables_categoricas <- data[, c("sex", "cp", "fbs", "restecg", "exng", "slp", "caa", "thall", "output")]

par(mfrow=c(3,3))
for(i in 1:ncol(variables_categoricas)) {
  counts <- table(variables_categoricas[,i])
  barplot(prop.table(counts),col=c("green","red"), ,xlab =colnames(variables_categoricas)[i], ylab = "Porcentaje",ylim=c(0,0.8))
}
```

Como observamos, tras comprobar todos los histogramas, todas las variables categóricas toman valores dentro del rango para el cual se encuentran definidas.

# 

Análisis de los datos
